最高法院刑事判決　　　　　　一○○年度台上字第一五四五號
上　訴　人　楊少華
選任辯護人　李勝雄律師
上列上訴人因殺人案件，不服台灣高等法院中華民國九十九年十
二月三十日第二審更審判決（九十九年度上重更(四)字第三一號，
起訴案號：台灣桃園地方法院檢察署九十五年度偵字第二二四０
號），提起上訴，本院判決如下：
    主  文
原判決關於楊少華部分撤銷，發回台灣高等法院。
    理  由
本件原審認定上訴人楊少華有原判決事實欄所載殺人之犯行，因
而撤銷第一審關於上訴人部分之科刑判決，改判論處上訴人殺人
罪刑（累犯，主刑處無期徒刑），固非無見。
惟查：(一)、被告以外之人於審判外之言詞或書面陳述，依刑事訴
訟法第一百五十九條第一項規定，原則上並無證據能力，僅於符
合同法第一百五十九條之一至第一百五十九條之五所規定之例外
情形時，始賦予證據能力。故法院若欲採用被告以外之人於審判
外之陳述作為證據者，必須先審酌該項審判外之陳述，是否符合
上開例外規定之情形，而得認其具有證據能力，經確認該項審判
外之陳述具有證據能力後，再依法進行交互詰問程式，以使被告
對該證人有對質或詰問之機會，並須於判決內說明其憑以認定該
項審判外陳述如何合於上開傳聞法則例外規定之具體情形，其採
證始為適法，否則，遽採為犯罪之證據，即有判決理由不備之違
法。至刑事訴訟法第一百六十六條以下所規定之交互詰問程式，
係屬人證調查證據程式之一環，與證據能力係指符合法律規定之
證據適格，亦即得成為證明犯罪事實存否之證據適格，其性質及
在證據法則之層次並非相同，自不能僅以證人於審判中業經法院
進行交互詰問之調查證據程式，即認該證人於審判外之陳述具有
證據適格。原判決於理由內，並未說明證人即共同被告曾正賢、
劉保成於警詢、偵查中審判外之陳述究竟如何符合上開傳聞法則
之例外規定，即徒以證人即共同被告曾正賢、劉保成既經第一審
以證人身分傳訊到庭，並給予上訴人及其辯護人當庭詰問、對質
機會，上訴人之對質詰問權既已獲得保障為由，而認其等於警詢
、偵查中本於被告身分關於上訴人犯行部分之陳述，對於上訴人
而言，均有證據能力（見原判決第七頁第三行至第十八行），自
有理由不備與適用法則不當之違法。(二)、科刑判決書，須先認定
犯罪事實，然後於理由內明其認定犯罪所憑之證據，方足以資
論罪科刑。如認定事實與其所採之證據，及認定之理由不相適合
，即屬理由矛盾，其判決當然為違背法令。又證據雖已調查，而
其內容尚未完全明瞭者，即與未經調查無異，如遽行判決，仍屬
應於審判期日調查之證據未予調查。本件原判決事實欄記載：「
嗣楊少華在強國路十一巷四號前追上董聿玲後，與董聿玲發生扭
打拉扯，是時曾正賢自後跟上楊少華，見董聿玲與楊少華扭打，
曾正賢預見以腳重踹人身腰部上方胸腔部位，極可能造成臟器破
裂、挫傷或胸腔骨折等重大傷害，竟仍不違背其本意，以右腳重
踢董聿玲靠近腰部上方胸腔部位；楊少華則預見持球棒重擊董聿
玲頭部，極可能造成董聿玲死亡的結果，竟仍不違背其本意，趁
董聿玲遭曾正賢重踢而彎腰之際，持球棒重擊董聿玲頭頂部一下
。董聿玲受此等攻擊後不支倒地，而楊少華仍未停手，持續以球
棒朝董聿玲揮擊二下。曾正賢因無意殺害董聿玲，隨即制止，而
將楊少華所持球棒搶下；但卻接續前述使董聿玲重傷在所不惜的
重傷犯意，以腳猛力重踹董聿玲上半身二次，楊少華則撿拾磚塊
重擊董聿玲頭部及左胸部一下。……劉保成雖見董聿玲遭前述重
擊後已躺在地上，主觀上雖無致董聿玲於死之故意，然其為思慮
成熟之成年人，在客觀上能預見若以腳重擊已受傷躺在地上之董
聿玲頭部，極可能造成更嚴重之傷害進而導致死亡之結果，仍為
楊少華出氣而另基於傷害之主觀犯意……，竟仍以腳後跟重踢已
倒臥於地之董聿玲頭部二下，致其所著黑色球鞋上沾有董聿玲血
跡。……而楊少華則自行趨前查看董聿玲，見董聿玲仍躺在地上
，認董聿玲裝死，此時已傷重垂危之董聿玲見楊少華即向其嗆罵
三字經後未久即因傷重而死亡。惟在旁之楊少華未察覺，竟因受
董聿玲出言辱罵，怒氣又被激起，再以滅火器噴灑董聿玲頭臉及
全身，致滅火器泡沫覆蓋董聿玲頭、身及臉面口鼻，嗣再將董聿
玲翻身使其趴臥於地上，並推倒停放於一旁之他人所有 SES-021
號輕型機車使其壓在董聿玲身上，以發洩怒氣，嗣隨即離去，…
…」等情（見原判決第二頁第十二行至第二十五行，第三頁第三
行至第十行、第十九行至第二十六行）。如果俱屬無訛，似認上
訴人等對被害人依序為下列攻擊行為：(1)上訴人與被害人扭打拉
扯，曾正賢以「右腳重踢」被害人「靠近腰部上方胸腔部位」；
(2)上訴人趁被害人遭曾正賢重踢而彎腰之際，持「球棒重擊」被
害人「頭頂部一下」；(3)被害人受(1)、(2)攻擊後不支倒地，而上
訴人仍未停手，持續以「球棒」朝被害人「揮擊二下」；(4)曾正
賢無意殺害被害人，隨即制止，而將上訴人所持球棒搶下；但卻
接續以「腳猛力重踹」被害人「上半身二次」；(5)上訴人則撿拾
「磚塊」重擊被害人「頭部及左胸部一下」；(6)劉保成雖見被害
人遭前述重擊後已躺在地上，仍為上訴人出氣，以「腳後跟重踢
」已倒臥於地之被害人「頭部二下」。(7)上訴人見被害人仍躺在
地上，認被害人裝死，此時已傷重垂危之被害人見上訴人即向其
嗆罵三字經後未久即因傷重而死亡。惟在旁之上訴人未察覺，竟
因受被害人出言辱罵，怒氣又被激起，再以「滅火器」噴灑被害
人「頭臉及全身」，致滅火器泡沫覆蓋被害人頭、身及臉面口鼻
，嗣再將被害人翻身使其趴臥於地上，並推倒停放於一旁之他人
所有SES-021 號「輕型機車」使其「壓在被害人身上」。而原判
決又引用上訴人偵查中自白（見原判決第九頁第十行至第十二行
）、上訴人於第一審民國九十五年五月十六日準備程序時之供詞
（見原判決第十頁倒數第二行至第十一頁第四行）、上訴人於第
一審九十五年八月二十一日審理時之供述（見原判決第十一頁第
四行至第九行）等為論罪證據之一，然查：、上訴人於九十五
年一月十八日偵查係供承：我下車拿球棒時，曾正賢跟著我下車
，我跟曾正賢說被害人罵我們，曾正賢看我拿球棒，就跟著我去
，我打被害人幾下後，曾正賢就把我的球棒搶走，然後曾正賢也
用腳踢被害人的上半身幾下；我拿球棒打被害人時亂揮，應該有
揮到被害人的頭部與上半身；我走到巷口，曾正賢回去叫劉保成
；是劉保成拿磚塊砸被害人，但是在警員放錄影帶給我看時，我
認出來的，我並沒有在現場看到劉保成什麼時候拿磚塊砸被害人
等語（見偵查卷第一一九、一二０頁）。觀諸上開供詞，關於前
述(1)至(7)所示攻擊被害人之行為，被害人似從(2)才開始被攻擊，
而曾正賢似未曾對被害人為(1)部分之行為。又關於(5)部分，上訴
人則供稱：劉保成拿磚塊砸被害人云云。是原判決此部分所採之
證據與所認定之事實，不相適合，有證據上理由矛盾之違法。
、原判決理由內援引法務部法醫研究所解剖被害人屍體鑑定結果
之該所（95）醫鑑字第0207號鑑定書記載：「……2.解剖發現死
者頭頂部及枕部有數處之鈍挫傷及顱骨有多發性骨折，頭皮下有
廣泛皮下出血，研判死者頭部曾受數次攻擊，但確實次數無法評
估。……4.死者枕部可見一處寬度不一，總長約九公分之凹陷性
挫傷，因該挫傷無特定形狀，不確定是由何物體造成之傷害，有
可能因重複打擊枕部造成之傷害，該挫傷造成枕部多發性骨折並
延伸至顱底。5.死者頂部及枕部之鈍挫傷是造成死者顱骨發生多
發性骨折之主因，即造成死者死亡之主要傷害」等語，及鑑定人
即法醫師羅澤華於第一審審理時具結證稱：被害人後枕部的凹陷
與頭頂部的傷，應該是不同行為所造成；其中頭頂部傷勢看起來
是棍子造成，但後枕部有可能是磚塊造成的，但沒有辦法確定，
而造成後枕部粉碎性骨折是相當大的力量造成的，但是我沒有辦
法確定是多大的外力所造成；因為後枕部與頭頂的傷不一樣，應
該是不同的兇器造成等語，認定被害人頭頂部有遭人持長形棍物
重擊外，其後枕部之凹陷性挫傷，係遭人以磚塊毆打所致。又以
上開鑑定書另記載：被害人左胸壁外側有數處同方向長方形之擦
傷等語，據以認定被害人之左胸亦遭人持磚塊毆打所致。因而認
上訴人坦承確有持磚塊毆打被害人頭部等節，與事實相符，堪予
採信等語（見原判決第十一頁倒數第三行至第十二頁第二十七行
）。然觀之上開鑑定書明載，被害人之後枕部因挫傷無特定形狀
，有可能係因「重複打擊」枕部造成之傷害；左胸壁外側亦有「
數處」同方向長方形之擦傷等語。是苟如原審所認被害人之後枕
部及左前胸部之傷害均係上訴人以「磚塊」毆打，則該後枕部遭
磚塊毆打之次數似應有二次以上，另左胸部遭毆打之次數似亦應
有二次以上。上訴人於第一審九十五年五月十六日準備程序及九
十五年八月二十一日審理時雖辯稱：我只用磚塊打一下云云（見
第一審卷一第二十八頁至第三十一頁，第一審卷二第一０九頁）
。惟核與前述鑑定內容不盡一致，究竟被害人死亡主因之後枕部
，以及左前胸部之傷害係各一次或數次之重擊所造成？原審未予
調查審認，僅憑上訴人之供詞，即認定上訴人僅撿拾磚塊重擊董
聿玲「頭部及左胸部」一下，自有應於審判期日調查之證據未予
調查及證據上理由矛盾之違法。以上或為上訴意旨所指摘，或為
本院得依職權調查之事項，應認仍有發回更審之原因。
據上論結，應依刑事訴訟法第三百九十七條、第四百零一條，判
決如主文。
中    華    民    國  一○○  年    三    月  三十一  日
                      最高法院刑事第十一庭
                          審判長法官  賴  忠  星  
                                法官  呂  丹  玉  
                                法官  吳      燦  
                                法官  蔡  名  曜  
                                法官  葉  麗  霞  
本件正本證明與原本無異
                                      書  記  官  
中    華    民    國  一○○  年    四    月    八    日
                                                       s